【裁判字號】    96,訴,386
【裁判日期】    970415
【裁判案由】    遷讓房屋
【裁判全文】
臺灣苗栗地方法院民事判決               96年度訴字第386號
原      告  辛○○
            庚○○
            丁○○
兼上列3人
共     同
訴訟代理人  甲○○    住同上
被      告  乙○○○  住苗栗縣.
訴訟代理人  丙○○    住苗栗縣.
上列當事人間因請求遷讓房屋事件，本院於民國97年4 月1 日言
詞辯論終結，判決如下：
    主  文
原告之訴駁回。
訴訟費用由原告負擔。
    事實及理由
壹、兩造之聲明及陳述要旨
一、原告方面：
（一）原告共有坐落苗栗縣頭份鎮○○段後庄小段第489 之4 、
      第489 之39地號之同段第201 建號，門牌號碼為：苗栗縣
      頭份鎮○○路○ 段203 號房屋（下稱「系爭房屋」），為
      被告無權占有，並受有相當於租金之不當得利。
（二）爰依所有權之法律關係，聲明：被告應遷讓系爭房屋，另
      被告應給付原告新臺幣（下同）12萬元及自訴狀繕本送達
      之民國96年10月起，按月給付原告1 萬元，並提出建物所
      有權狀、不動產移轉登記資料影本等件為證。
二、被告方面：
（一）原告甲○○為被告之媳，其餘原告為被告之孫，甲○○與
      被告之子詹睿和婚後，經常向被告稱無房無車不敢生兒育
      女，被告之夫詹清進乃於84年9 月18日將系爭房屋贈與詹
      睿和，詹睿和於94年7 月14日過世後，由原告4 人共同繼
      承。
（二）系爭房屋為被告夫妻建造，詹睿和生前於83年間同意被告
      在系爭房屋住到「百年以後」，故被告可居住至死亡為止
      ，並非無權占有，爰聲明駁回原告之訴，並提出訴狀、贈
      與稅資料影本等件為證。
貳、得心證之理由
一、兩造對於：系爭房屋原為詹睿和（原名：詹國財）之父詹清
    進所有，詹清進於84年間以買賣名義將之移轉登記於詹睿和
    名下，詹睿和於94年7 月14日死亡後，由其妻、子、女即原
    告4 人繼承共有，而詹清進之妻、詹睿和之母即被告始終住
    於系爭房屋內等事實，並不爭執，復有原告提出之戶籍謄本
    、土地登記謄本等件附卷為證（見卷第50、58、59、72頁）
    ，應堪信為真實。
二、本件之爭點在於被告是否有權占有？詹睿和生前是否同意被
    告居住至死亡為止？經查：
（一）被告抗辯：詹睿和於83年6 月下旬某日，曾與被告協議如
      所有系爭房屋，願讓被告住至被告死亡為止等事實，經證
      人即被告之子丙○○結證稱：當天在系爭房屋聚餐，詹睿
      和、被告、被告之女戊○○與被告之子己○○均在場，詹
      睿和陳稱如受讓系爭房屋，就要讓被告夫妻住到百年等語
      （見卷第155 、156 頁），證人即被告之子己○○到庭證
      稱：當時有開家庭會議，尊重父母之意思，不跟子女輪流
      吃住，父母堅持要住系爭房屋，該屋係父母一手建造，家
      庭會議係83年端午節過後假日，詹睿和同意讓父母住到百
      年即死亡為止，當時未提到租金或報酬之事，因當初父母
      建造系爭房屋時，子女都未幫忙，詹睿和說出後，被告表
      示樂意接受，心情很高興，被告自68年在系爭房屋居住迄
      今，詹睿和均未向被告收過租金等語（見卷第172 、173
      頁），證人即被告之女戊○○到庭證稱：83年時，父親有
      召集兄弟姊妹過來要討論房子之事，父親一開始說兄弟姊
      妹都有權利繼承，但表明說不要像乞丐一樣輪流吃輪流住
      ，要住在自己一手建造之房子，住到百年住到死，詹睿和
      在生前一再表示沒有房子車子不敢生小孩，所以討論這件
      事時，詹睿和很堅持，也很爭取系爭房屋，也要讓父母住
      住到百年住到死，兄弟姊妹討論說，父母是用自己的錢蓋
      系爭房屋，尊重父母的決定，雖那時渠等已經出社會，可
      是都沒有幫助父母蓋房子，所以尊重父母的決定，認為詹
      睿和願意讓父母住到死，詹睿和當時說要系爭房屋，也要
      父母，也要讓父母住到百年，被告當時在場，因詹睿和是
      最小的兒子，被告說好，第一句話就是說要住在這裡等語
      （見卷第173 、174 頁），原告亦自承：詹睿和有說哥哥
      嫂嫂不願意讓父母同住，所以在還有能力時，願讓父母同
      住，有講大嫂是再娶，而且有帶兩個外來小孩，大嫂不希
      望婆婆管那兩個小孩，而有不愉快發生，二哥二嫂部分，
      是因小孩還不大。房子隔間還沒有做好，詹睿和沒有說跟
      父母收租金或報酬，詹睿和有說還有能力時，就讓父母住
      下來等語（見卷第176 頁），以上證據互核相符，堪認被
      告前述抗辯應屬真實，且詹睿和生前，卻曾於83年間與被
      告以對話意思表示，就系爭房屋達成不定期之無償使用借
      貸契約，其借貸之目的，在於供被告生存時居住，至被告
      死亡時，其借貸之目的使用始為完畢。
（二）詹睿和與被告間前述之無償使用借貸契約，依民法第1147
      、1148條規定，由原告4 人繼承其權利義務，而存在於兩
      造之間，且被告現既仍生存，依民法第470 條第1 項規定
      之反面解釋，該無償使用借貸契約即不消滅，被告仍屬有
      權占有系爭房屋而無須遷讓原告。而詹睿和與被告間該不
      定期之無償使用借貸契約，係屬債權行為，不因詹睿和於
      訂立該契約時，尚未取得系爭房屋之所有權，而影響其效
      力，亦與詹睿和究係因買賣或受贈而取得系爭房屋之所有
      權無關，即使詹睿和與被告間無償使用借貸契約之標的，
      係詹睿和始終未取得之第三人房屋，詹睿和仍有履約之義
      務，而該不定期之無償使用借貸契約，既為原告4 人所繼
      承，原告4 人自有依民法第464 規定，履行將使用借貸之
      物交付被告使用之義務。況兩造均確認系爭房屋有6 間房
      間，3 套衛浴、2 個小客廳、1 個大客廳、1 飯廳，總使
      用面積為67坪左右（見卷第177 頁），被告亦保證如與原
      告同住系爭房屋，大家和諧相處，存好心說好話等語（見
      卷第17 8頁），另原告甲○○自承：已在外購買公寓，是
      伊自己搬出系爭房屋等語（見卷第177 頁），則原告4 人
      大可住於原告甲○○在外購買之公寓，或與被告同住，且
      兩造先前亦為同住，係原告甲○○嗣後攜子女自行遷出系
      爭房屋，被告亦未拒絕與原告4 人同住，故原告4 人並非
      因不可預知之情事而自己需用系爭房屋之全部。
（三）綜上所述，於被告尚生存期間，兩造仍存有不定期之無償
      使用借貸契約，該契約於將來被告死亡時，始因使用目的
      完畢而消滅，故被告現仍屬有權占有，而原告4 人亦非因
      不可預知之情事而自己需用系爭房屋之全部，從而本件原
      告請求被告遷讓系爭房屋及相當於不當得利之租金，為無
      理由，本件原告之訴應予駁回。
、本件事證已臻明確，兩造所提其餘攻擊防禦方法及證據，經
    審酌之後，核與判決結果不生影響，爰不一一論述，併此敘
    明。
肆、訴訟費用負擔之依據：民事訴訟法第78條。
中    華    民    國    97    年    4     月    15    日
                  民事庭法  官  伍偉華
以上正本係照原本作成
如對本判決上訴，須於判決送達後20日內向本院提出上訴狀
                        書記官  黎東成
中    華    民    國    97    年    4     月    15    日


司法院資訊處製作；財團法人民間司法改革基金會備份。
